【裁判字號】    95,易,232
【裁判日期】    950926
【裁判案由】    詐欺
【裁判全文】
臺灣苗栗地方法院刑事判決               95年度易字第232號
公  訴  人  臺灣苗栗地方法院檢察署檢察官
被      告  丁○○
上列被告因詐欺案件，經檢察官提起公訴（95年度偵字第476號
），本院判決如下：
    主  文
丁○○無罪。
    理  由
一、公訴意旨略以：
    丁○○意圖為自己不法之所有，於民國92年7 月10日上午10
    時許，至乙○○位於苗栗縣頭屋鄉○○村○○街51號之住所
    ，佯稱可受委任與旅行社業者接洽為乙○○之印尼籍配偶張
    尤尤及張尤尤之表姐張麗娜申請我國政府核發之長期居留證
    ，並以代辦1 張索費新臺幣（下同）2 萬元為由，要求乙○○於92年7 月17日匯款4 萬元至其局號028140，帳號083436
     號 之中華郵政帳戶。詎丁○○得款後便不知去向，另轉交
    丁○○之女謝美玲及丙○○分別於民國92年8 月2 日及92年
    9 月4 日辦理送件，惟兩人於送件後就未出面辦理後續，嗣
    因乙○○等人發覺有異自行向謝錦昌所接洽之弘昌旅行社查
    詢並另繳納辦證所需費用，致乙○○受有財產上之損失（新
    台幣4 萬元），始知受騙等情，因認丁○○涉犯刑法第339
    條第1 項之詐欺取財罪嫌等語。
二、相關法律及判例：
    按犯罪事實應依證據認定之，無證據不得認定犯罪事實；又
    不能證明被告犯罪者，應諭知無罪之判決，刑事訴訟法第15
    4 條第2 項、第301 條第1 項分別定有明文。次按認定不利
    於被告之事實，須依積極證據，茍積極證據不足為不利被告
    事實之認定，即應為有利於被告之認定，更不必有何有利之
    證據；事實之認定，應憑證據，如未能發現相當證據，或證
    據不足以證明，自不能以推測或擬制之方法，以為裁判之基
    礎；且認定犯罪事實所憑之證據，雖不以直接證據為限，間
    接證據亦包括在內，然而無論直接證據或間接證據，其為訴
    訟上之證明，須於通常一般之人均不致有所懷疑，而得確信
    其為真實之程度者，始得據為有罪之認定，倘其證明尚未達
    到此一程度，而有合理之懷疑存在，無從使事實審法院得有
    罪之確信時，即應由法院為諭知被告無罪之判決；又檢察官
    對於起訴之犯罪事實，仍應負提出證據及說服之實質舉證責
    任。倘其所提出之證據，不足為被告有罪之積極證明，或其
    指出證明之方法，無從說服法院以形成被告有罪之心證，基
    於無罪推定之原則，自應為被告無罪判決之諭知（最高法院
    30年上字第816 號、40年台上字第86號、76年台上字第4986
    號、92年台上字第128 號判例意旨參照）。再者，刑法第33
    9 條第1 項詐欺取財罪之成立，以意圖為自己或第三人不法
    所有，而以詐術使人將本人或第三人之物交付為要件，此觀
    之上開規定自明。
三、被告之陳述：
    訊之被告丁○○固坦承有向告訴人乙○○收錢受託代辦居留
    證，而居留證最後係由告訴人自行到旅行社付錢領回一事，
    惟否認犯行，辯解略稱：我沒有騙他們，我女兒有送件去旅
    行社辦理等語。
四、爭點：
    本件關於被告於上揭時地向告訴人收取4 萬元，言明受託代
    向旅行社辦理張尤尤及張麗娜等2 人之居留證，而於旅行社
    辦妥居留證後，被告並未向旅行社付錢代領居留證交予告訴
    人，而係由告訴人自行到弘昌旅行社付錢領取上開居留證等
    客觀事實，為兩造所不爭執，則被告是否應負詐欺取財罪責
    ，所應查明之關鍵事項，係：
    (一)被告向告訴人表示代辦居留證等言行，是否屬於施行詐術
      之行為？
    (二)被告於向告訴人表示將為其代辦居留證而自告訴人收受4
      萬元之時，其主觀上有無不法所有之意圖？
五、對於爭點之判斷：
    (一)被告有無施行詐術：
      查被告於92年7 月10日向告訴人表示代辦居留證，並於同
      年月17日收受告訴人匯款4 萬元一節為雙方所不爭執，而
      證人即弘昌旅行社負責人甲○○於本院證述略稱：丙○○
      、謝美玲（均為被告之女兒）先後於92年8 月2 日、同年
      9 月4 日，分別將張尤尤、張麗娜之申請件送交於弘昌旅
      行社等語，依此可見被告確有於收受匯款後，進行處理告
      訴人委辦事項，則被告以對告訴人表示代辦居留證為由，
      而收受費用之行為，難認係刑法上所稱之施行詐術行為。
    (二)被告有無不法所有之意圖：
      被告於送件至弘昌旅行社後，被告本人或其女兒，均未再
      就系爭代辦事項與弘昌旅行社聯繫一節，經證人即該旅行
      社負責人甲○○證述明確，被告亦不爭執，惟被告辯稱：
      91 或92 年間，欠地下錢莊債務，因避債而至南投租屋居
      住，到93年間還了錢才回來（意即因避債不敢出面處理系
      爭代辦事宜）等語，此與證人丙○○於本院證述略稱：當
      時我爸爸（即被告）因為欠高利貸在躲債，我怕高利貸找
      我不敢開機（指行動電話手機）等語，衡其所述情節相符
      ，一則堪信被告此部分辯解屬實，再則顯示當時被告係因
      外在環境因素，而不敢出面處理系爭代辦事宜，參以告訴
      人於聽取旅行社負責人甲○○及被告女兒丙○○2 人證述
      後，當庭表示「今天聽完證人作證後，我認為（被告）應
      該是沒有要騙我的意思」等語（詳本院卷第75頁），足見
      被告當時向告訴人表示收取費用代辦居留證之時，並未存
      有訛詐告訴人金錢之意圖。
    依本段上開敘述，尚難認被告有對告訴人施行詐術或心存不
    法所有之意圖。
六、結論：
    綜上所述，本件調查證據之結果，本院認未達到通常一般之
    人均不致有所懷疑，而得確信被告之犯行為真實之程度，依
    法自應諭知無罪之判決。
據上論斷，應依刑事訴訟法第301條第1項，判決如主文。
本案經檢察官李基彰到庭執行職務。
中    華    民    國    95    年    9     月    26    日
                  刑事第二庭  審判長法  官  林燦都
                                    法  官  吳炳桂
                                    法  官  楊清益
以上正本證明與原本無異。
如不服本判決，應於判決送達後10日內向本院提出上訴狀（應抄
附繕本）。告訴人或被害人如對於本判決不服者，應具備理由請
求檢察官上訴，其上訴期間之計算係以檢察官收受判決正本之日
期為準。
                                    書記官  劉千瑄
中    華    民    國    95    年    9     月    26    日


司法院資訊處製作；財團法人民間司法改革基金會備份。
